臺灣高等法院臺中分院民事判決　　　　95年度家上易字第14號
上　訴　人　子○○
　　　　　　壬○○
　　　　　　庚○○
　　　　　　癸○○
上　四　人
訴訟代理人　洪塗生　律師
上　四　人
複　代理人　李佳蓉　律師
　　　　　　杜逸新　律師
　　　　　　賴俊宏　律師
上　訴　人　己○○
　　　　　　丑○○
　　　　　　辛○○
　　　　　　甲○○
　　　　　　丁○○
　　　　　　乙○○
　　　　　　丙○○
被　上訴人　戊○○
訴訟代理人　廖健智　律師
複　代理人　洪明立　律師
上列當事人間請求分割遺產事件，上訴人對於民國95年7月24日
臺灣臺中地方法院95年度家訴字第84號第一審判決提起上訴，本
院於96年1月31日言詞辯論終結，茲判決如下：
    主  文
原判決主文第一項所命：(1)、上訴人癸○○、子○○、壬○○、
庚○○各應給付被上訴人戊○○、上訴人丑○○、己○○、辛○
○之金額各超過新臺幣柒萬柒仟柒佰柒拾捌元本息；(2)、上訴人
癸○○、子○○、壬○○、庚○○各應給付上訴人甲○○、丁○
○、乙○○、丙○○之金額各超過新臺幣壹萬玖仟肆佰肆拾伍元
本息等部分，及各該部分假執行之宣告暨訴訟費用之裁判（除確
定部分外）均廢棄。
上廢棄部分，被上訴人在第一審之訴及假執行之聲請均駁回。
第一審（除確定部分外）、第二審訴訟費用，由上訴人癸○○、
子○○、壬○○、庚○○、丑○○、己○○、辛○○、被上訴人
戊○○各負擔九分之一，餘由上訴人甲○○、丁○○、乙○○、
丙○○負擔。
    事實及理由
甲、程序方面：
一、上訴人己○○、丑○○、辛○○、甲○○、丁○○、乙○○
    、丙○○經合法通知，未於言詞辯論期日到場，核無民事訴
    訟法第386條各款所列情形，爰依被上訴人之聲請，由其一
    造辯論而為判決。
二、本件分割遺產訴訟，訴訟標的對全體共有人須合一確定，屬
    必要共同訴訟，第一審判決後，子○○、壬○○、庚○○、
    癸○○提起上訴，其上訴效力及於同造之己○○、丑○○、
    辛○○、甲○○、丁○○、乙○○、丙○○，應將己○○、
    丑○○、辛○○、甲○○、丁○○、乙○○、丙○○逕列為
    上訴人，均先予敘明。
乙、實體方面：
一、兩造之聲明：
(一)上訴人方面：求為判決：
  １、原判決第一項關於分割方法（三）不利於上訴人之部分廢
      棄。
　２、上開廢棄部分，被上訴人在第一審之訴駁回。
(二)、被上訴人方面:求為判決駁回對造之上訴。
二、被上訴人起訴主張：兩造之被繼承人賴阿枝於民國（以下同
    ）93年11月3日死亡，遺有如原判決附表所示之土地、房屋
    及對繼承人癸○○、子○○、壬○○、庚○○之借貸債權，
    每人新台幣（以下同）100萬元，合計400萬元，被繼承人生
    前與賴鼎金結婚，育有子女戊○○、癸○○、丑○○、己○
    ○、子○○、壬○○、庚○○、辛○○、賴照若等9人，其
    夫賴鼎金早已於89年2月20日死亡，是賴阿枝之遺產原應由
    戊○○、癸○○、丑○○、己○○、子○○、壬○○、庚○
    ○、辛○○、賴照若等9人共同繼承，應繼分各9分之1，惟
    其中賴照若亦於繼承開始前死亡，其應繼分9分之1應由配偶
    及子女即上訴人甲○○、丁○○、乙○○、丙○○等4人代
    位繼承，各人應繼分為36分之1。按繼承人有數人時，在分
    割遺產前，各繼承人對於遺產全部為公同共有，繼承人得隨
    時請求分割遺產，如各繼承人不能協議分割，得訴請法院分
    配，此觀民法第1151條、第1164條本文、第830條第2項準用
    第824條第2項之規定自明；被繼承人賴阿枝死亡後所遺如原
    判決附表所示不動產及債權，自應由兩造即全體繼承人按上
    開應繼分之比例共同繼承而為兩造公同共有，並已辦理繼承
    登記完畢，惟兩造就系爭遺產無法達成分割協議，為此訴請
    分割遺產，求為：（一）如原判決附表編號一、編號二所示
    之土地，由被上訴人戊○○、上訴人癸○○、子○○、壬○
    ○、庚○○、上訴人丑○○、己○○、、辛○○各分得應有
    部分9分之1，上訴人甲○○、丁○○、乙○○、丙○○各分
    得應有部分36分之1。（二）如原判決附表編號三所示之房
    屋，由被上訴人戊○○、上訴人癸○○、子○○、壬○○、
    庚○○、上訴人丑○○、己○○、辛○○各分得應有部分9
    分之1，上訴人甲○○、丁○○、乙○○、丙○○各分得應
    有部分36分之1。（三）上訴人癸○○、子○○、壬○○、
    庚○○各應給付被上訴人戊○○、上訴人丑○○、己○○、
    辛○○每人各新臺幣拾壹萬壹仟壹佰壹拾壹元；各應給付上
    訴人甲○○、丁○○、乙○○、丙○○每人各新臺幣貳萬柒
    仟柒佰柒拾捌元，及均自民國95年2月28日起至清償日止，
    按週年利率百分之5計付利息，並就前述 (三)部分宣告假執
    行之判決〔原審為被上訴人全部勝訴之判決，上訴人就原判
    決關於附表編號一、二所示房地遺產分割部分，未聲明不服
    〕。
三、
（一）上訴人癸○○則辯以：伊雖曾簽立借據，表示向被繼承人
      借款100萬元，實際上只借得70萬元，30萬元為利息，借
      貸之本金應僅為70萬元，上訴人向農會借款之後，已於90
      年5月18日在被繼承人住處（臺中市○○區○○街41巷29
      弄2號）以現金清償全部借款，被上訴人不得再請求上訴
      人清償借款。又被繼承人賴阿枝生前曾表示，其住處遭竊
      ，上訴人簽立之借據亦同時失竊，被繼承人賴阿枝同時亦
      表明不會再要求上訴人償還借款等語。
（二）上訴人子○○辯以：不同意被上訴人之請求。被繼承人生
      前因為擔心子女不奉養她，所以贈與每位繼承人70萬元，
      目的是要繼承人奉養她，並不是借貸關係。簽立借據只是
      為了證明拿到70萬元等語。
（三）上訴人壬○○辯以：不同意被上訴人之請求。上訴人雖簽
      立借據，然實際上只取得70萬元，且在住處多次以現金償
      還借款，於92年時已全部清償完畢等語。
（四）上訴人庚○○辯以：不同意被上訴人之請求。被繼承人生
      前給予被告70萬元，並表示是否歸還由上訴人決定。且上
      訴人於92年間以現金70萬元償還借款被繼承人等語。
(五)上訴人癸○○、子○○、壬○○、庚○○（以下稱上訴人癸
    ○○等四人）另於本院辯稱：退步言之，若認上訴人癸○○
    等四人有各向被繼承人賴阿枝借貸100萬元，惟借貸之初，
    均先預扣利息30萬元，實際上各僅受領本金70萬元，依最高
    法院63年度第6次民庭庭推總會決議，應認借貸之本金金額
    均各為70萬元而非100萬元，返還之金額亦應各為70萬元等
    語。
四、兩造不爭執之事實：
(一)、兩造之被繼承人賴阿枝於93年11月3日死亡，遺有如原判
      決附表所示之土地、房屋。
(二)、被繼承人生前與賴鼎金結婚，育有子女戊○○、癸○○、
      丑○○、己○○、子○○、壬○○、庚○○、辛○○、賴
      照若等9人，其夫賴鼎金早已於89年2月20日死亡，賴阿枝
      之遺產應由戊○○、癸○○、丑○○、己○○、子○○、
      壬○○、庚○○、辛○○、賴照若等9人共同繼承，應繼
      分各9分之1，惟其中賴照若亦於繼承開始前死亡，其應繼
      分9分之1應由配偶及子女即上訴人甲○○、丁○○、乙○
      ○、丙○○等4人代位繼承，各人應繼分為36分之1。
五、本件之爭點：
(一)、被繼承人賴阿枝生前對繼承人即上訴人癸○○、子○○、
      壬○○、庚○○是否各有100萬元之借貸債權？
(二)、如有上述借貸債權，是否已清償？
六、
(一)、被上訴人主張被繼承人賴阿枝生前對繼承人即上訴人癸○
      ○、子○○、壬○○、庚○○（以下稱上訴人癸○○等四
      人）各有100萬之債權之情，業據被上訴人提出上訴人癸
      ○○等四人出具之消費借貸契約書影本4份為證（見原審
      卷第11至14頁），上訴人癸○○等四人對於彼等確曾書立
      上述消費借貸契約之事實均不爭執，依上述消費借貸契約
      載稱：「茲借款人甲方癸○○（子○○、壬○○、庚○○
      ）向乙方賴鼎金、母賴陳阿枝商議借款金額為新臺幣100
      萬元整，明定利息為每月新臺幣5000元整，為期5年，並
      明定先扣除5年利息共新臺幣30萬元整後給付70萬元於甲
      方，若5年期約滿再續約後必須再給付利息於乙方，不得
      異議，口說無憑，特立此據」等語（見原審卷第11至14頁
      ），由上述契約內容觀之，上訴人癸○○等四人既已明確
      表示向被繼承人賴阿枝借款，且約定借款期限、利息等消
      費借貸契約內容。足見上訴人癸○○等四人與被繼承人間
      之消費借貸關係，均已有效成立。則上訴人癸○○等四人
      抗辯稱彼等與被繼承人賴阿枝間並無借貸關係，消費借貸
      契約所載款項係為扶養被繼承人云云，均無可採。
(二)、上訴人癸○○雖提出台中市農會存摺一本（見原審證物袋
      ），依此存摺所載，上訴人癸○○雖曾於90年5月18日，
      存入該帳戶703000元，旋於同日領出703912元款項；惟此
      僅能證明上訴人癸○○有於該日提出該筆款項，不能證明
      所提該筆款項確已交付給其被繼承人賴阿枝供清償借款之
      用，難為有利上訴人癸○○之證據。上訴人壬○○、庚○
      ○雖皆提出蓋有被繼承人賴阿枝印章之收據（見原審證物
      袋），但被上訴人否認上開收據上賴阿枝印章之真正。上
      訴人壬○○、賴東義又均無法證明彼等所持有之收據上之
      印章確為被繼承人賴阿枝所蓋，本院將該收據原本，連同
      向台中市農會調取之賴阿枝印鑑卡上之印文，函請法務部
      調查局鑑定是否相同，該局回復須再補送有關兩造所不爭
      執加蓋賴阿枝印蓋章之文件及賴阿枝印章實物始能鑑定（
      見本院卷第90頁及第91頁)，惟兩造均陳稱伊無法再提出
      有關兩造所不爭執加蓋賴阿枝印蓋章之文件及賴阿枝印章
      實物，則本件自屬無從再予鑑定。再參酌兩造均不爭執上
      訴人癸○○、子○○、壬○○、庚○○4人所簽立之上述
      消費借貸契約書（借據）自始均係由被上訴人保管，若上
      訴人癸○○、壬○○、庚○○確有將所借款項返還賴阿枝
      ，按諸常情，必於清償之時取回消費借貸契約書（借據）
      ，以為借款已清償之證明，殊無清償借款而不取回借據之
      理，玆查上訴人癸○○、壬○○、庚○○等人於借貸之初
      所立之借據仍由被上訴人保管中，顯見所借款項迄未清償
      ，彼等均抗辯所借款項已清償云云，顯與一般消費借貸之
      債務人於清償借款後，均會取回借據之交易習慣，亦有違
      背，上訴人癸○○、壬○○、庚○○三人所為上述抗辯，
      顯無足取。上訴人子○○另辯稱以：被繼承人賴阿枝生前
      因為擔心子女不奉養她，所以贈與每位繼承人70萬元，目
      的是要繼承人奉養她，並不是借貸，簽立借據只是為了證
      明拿到70萬元等語。惟查書寫相同式樣借據之上訴人癸○
      ○、壬○○、庚○○等人，均不否認書立借據之目的係證
      明有向被繼承人賴阿枝借款，惟獨上訴人子○○否認書立
      借據之目的係證明有向被繼承人賴阿枝借款，而先將款項
      贈與伊云云，顯與常情有違，不足採憑。上訴人癸○○另
      辯稱：伊清償所借之100萬當時，被繼承人賴阿枝生前當
      場表示其住處遭竊，上訴人簽立之借據亦同時失竊，致無
      法將借據返還上訴人癸○○，但被繼承人賴阿枝同時亦表
      明不會再要求上訴人償還借款等語。惟為被上訴人所否認
      ，上訴人癸○○於本院準備程序期日亦自承伊無法證明被
      繼承人賴阿枝曾經向警察機關報案失竊使上述借據一併失
      竊之事實，是其所辯，亦難採憑。
(三)、綜上所述，上訴人癸○○、壬○○、庚○○無法證明消費
      借貸契約已因清償而消滅，上訴人子○○亦無法證明伊所
      受領系爭款項並非基於消費借貸關係，則被上訴人主張被
      繼承人賴阿枝生前對於上訴人癸○○、壬○○、子○○、
      庚○○各有借款債權一節，堪信為真實。上述契約書均係
      於87年間書立，並均載明借貸期限為五年，迄本件起訴日
      期95年3月17日止，顯已逾五年，即清償期均已屆至。
(四)、末查依被上訴人所提契約書，載明上訴人癸○○、壬○○
      、庚○○、子○○各向賴阿枝借貸100萬元，利息為每月
      新臺幣5000元，為期5年，借款當時預先扣除5年利息共30
      萬元等情，有契約書附卷可憑（見原審卷第11至14頁），
      依最高法院63年度第6次民庭庭推總會決議，應認借貸之
    　本金金額均各為70萬元而非100萬元。
(五)、末按繼承人中如對於被繼承人負有債務者，於遺產分割時
      ，應按其債務數額，由該繼承人之應繼分內扣還，民法第
      1172條定有明文。被繼承人賴阿枝之遺產中尚有對上訴人
      癸○○、壬○○、子○○、庚○○各存有70萬元債權之情
      ，已如上述，依上開民法之規定應予以扣還，並按應繼分
      比例分配。即上訴人癸○○、子○○、壬○○、庚○○各
      應給付被上訴人戊○○、視同上訴人丑○○、己○○、辛
      ○○每人各77778元（計算式：70萬元×1/9＝77778元，
      元以下四捨五入）；各應給付上訴人甲○○、丁○○、乙
      ○○、丙○○每人各19445元（計算式：70萬元×1/36＝
      19445元，元以下四捨五入）及均自起訴狀繕本送達之翌
      日即95年2月28日起至清償日止按週年利率百分之5計付利
      息，被上訴人就被繼承人賴阿枝遺產中關於對上訴人癸○
      ○、子○○、壬○○、庚○○四人債權部分之分割，於此
      範圍內，自屬正當，原審就此部分准如被上訴人之請求，
      為被上訴人勝訴之判決，並依兩造之聲請，各酌定相當擔
      保金額，分別為「准」、「免」假執行之宣告，核無不合
      ，上訴論旨，就此部分指摘原判決失當，求予廢棄，非有
      理由，應予駁回。至被上訴人之請求，超過此範圍部分即
      非有據，不應准許，原審就不應准許部分，亦准如被上訴
      人之請求，為被上訴人勝訴之判決，並為假執行之宣告，
      容有未當，上訴論旨，就此部分摘原判決失當，求予廢棄
      改判，為有理由，應由本院將此部分予以廢棄，改判駁回
      被上訴人在第一審之訴及該部分假執行之聲請。
七、本件事證已臻明確，兩造其餘攻擊防禦方法及舉證，經核均
    於判決結果不生影響，不予逐一論述，附此敘明。
八、據上論結，本件上訴為一部有理由、一部無理由，依民事訴
    訟法第449條第1項、第450條、第79條、第85條第1項前段，
    判決如主文。
中　　華　　民　　國　　96　　年　　2 　　月　　14　　日
                  民事第一庭　　審判長法　官　吳火川
                                      法　官  饒鴻鵬
                                      法　官  邱森樟
以上正本係照原本作成。
不得上訴。
　　　　　　　　　　　　　　　　　　　書記官　鄧智惠
中　　華　　民　　國　　96　　年　　2 　　月　　15　　日
                                                      Ｃ
